ACORDAO-COMPLETO-2527076

ACÓRDÃO 10438/2022 ATA 42/2022 - PRIMEIRA CÂMARA

VISTOS, relatados e discutidos estes autos de aposentadoria concedida pelo Comando da Marinha.
ACORDAM os ministros do Tribunal de Contas da União, reunidos em sessão da 1ª Câmara, diante das razões expostas pelo relator, em:
9.1. considerar ilegal o ato de aposentadoria de Jorge Damião Alves (42199/2020, peça 31) , recusando-lhe o registro, nos termos do § 1º do art. 260 do RI/TCU; 
9.2. dispensar o ressarcimento das quantias indevidamente recebidas, presumidamente, de boa-fé, consoante o enunciado 106 da Súmula de Jurisprudência deste Tribunal;
9.3. determinar ao Comando da Marinha que: 
9.3.1. informe, no prazo de 30 (trinta) dias, a este Tribunal as providências adotadas, nos termos dos arts. 262, caput, do RI/TCU e 8º, caput, da Resolução TCU 206/2007, sob pena de responsabilidade solidária do responsável pela omissão;
9.3.2. dê ciência do inteiro teor desta deliberação ao interessado, alertando-o de que o efeito suspensivo proveniente da interposição de eventuais recursos perante o Tribunal não o exime da devolução dos valores percebidos indevidamente após a respectiva notificação, caso esses não sejam providos, devendo encaminhar os comprovantes dessa notificação a esta Corte no prazo de até 30 (trinta) dias;
9.4. encerrar o processo e arquivar os presentes autos.

ATOS DE APOSENTADORIA.

Primeira Câmara

Comando da Marinha.

3. Interessado: Jorge Damião Alves (XXX.415.307-XX).

13.1. Ministros presentes: Walton Alencar Rodrigues (Presidente), Benjamin Zymler e Vital do Rêgo.
13.2. Ministro-Substituto convocado: Weder de Oliveira (Relator).
13.3. Ministro-Substituto presente: Augusto Sherman Cavalcanti.

WEDER DE OLIVEIRA

Em exame, aposentadoria inicial de Jorge Damião Alves, concedida pelo Comando da Marinha.
Em primeira análise, este Colegiado, na sessão de 6/7/2021, acolhendo proposta do MP/TCU, determinou a realização de diligência ao jurisdicionado, nos seguintes termos:
"1.7.1. Diligenciar a Diretoria do Pessoal Civil da Marinha para que, em relação ao inativo Jorge Damião Alves (ato 42199/2020, CPF n.º XXX.415.307-XX) :
1.7.1.1. envie a cópia do mapa de tempo de serviço do ex-servidor, bem como de eventuais certidões de tempo de serviço averbadas para a aposentadoria de peça n.º 10;
1.7.1.2. providencie e encaminhe cópia da documentação que comprova o tempo insalubre laborado pelo interessado para fins de obtenção da aposentadoria especial fundamentada na Súmula Vinculante STF n.º 33 e no artigo 57 da Lei n.º 8.213/1991, observando-se que o ex-servidor é ocupante do cargo de auxiliar operacional de serviços diversos, o qual não é pertencente a carreiras de saúde.
1.7.1.3. esclareça se a aposentadoria deferida ao inativo está amparada em alguma decisão judicial, enviando a cópia do provimento judicial, se for o caso."
Nesta oportunidade, reproduzo, com ajustes de forma, a instrução da Secretaria de Fiscalização de Integridade de Atos e Pagamentos de Pessoal e de Benefícios Sociais (Sefip) com a análise das respostas à diligência (peças 35 e 36) , bem como manifestação de concordância do MP/TCU, representado pela procuradora-geral Cristina Machado da Costa e Silva (peça 37) :
" (...) EXAME TÉCNICO
2.	Exame anterior desta Unidade, após aplicação de críticas automáticas, propôs considerar legal o ato em tela (peças 14-15) . 
3.	O MPTCU, contudo, opinou pela realização de diligência à Diretoria do Pessoal Civil da Marinha a fim de que, em relação ao inativo Jorge Damião Alves, fosse enviada documentação capaz de comprovar a condição de insalubridade a que o servidor esteve submetido no desempenho de suas atividades para a obtenção da aposentadoria especial fundamentada na Súmula Vinculante STF 33 e no artigo 57 da Lei 8.213/1991, e para que se esclarecesse se a aposentadoria deferida ao inativo está amparada em alguma decisão judicial, enviando a cópia do provimento judicial, se for o caso (peça 16) .
4.	O Acórdão 9385/2021-TCU-Primeira Câmara (Relator: Ministro-Substituto Weder de Oliveira) , acatando posicionamento do MPTCU, determinou que fosse realizada a referida diligência (peça 17) . 
5.	Diligenciado (peças 18-19) , o Comando da Marinha encaminhou a documentação acostada à peça 21, contendo mapa de tempo de serviço do inativo, assim como Declaração de Tempo de Atividade Especial e Perfil Profissiográfico Previdenciário. 
6.	Análise da documentação encaminhada permite concluir que o inativo de fato laborou em condições insalubres entre 12/03/1986 e 03/03/1998, tempo insuficiente, portanto, para obtenção de aposentadoria especial com base no art. 57 da Lei 8.213/1991, como concedida.  
7.	Assim, cabe considerar ilegal a concessão. 
CONCLUSÃO
8.	Pelo exposto, tendo em vista que, conforme documentação encaminhada, o interessado não atende aos requisitos para aposentadoria integral pelo fundamento legal utilizado, cabe considerar ilegal o ato em epígrafe. 
PROPOSTA DE ENCAMINHAMENTO
9.	Ante o exposto, com fundamento no art. 71, inciso III, da Constituição Federal, no art. 1º, inciso V, e art. 39, incisos I e II, da Lei 8.443/1992, no art. 260 do Regimento Interno do Tribunal de Contas da União, propõe-se: 
9.1.	Considerar ILEGAL e recusar o registro do ato inicial de aposentadoria de JORGE DAMIAO ALVES, com base nos arts. 71, inciso III, da Constituição Federal, 1º, inciso V, e 39, inciso II, da Lei 8.443/1992 e 260, § 1º, do Regimento Interno.
9.2.	Com fulcro no art. 262, caput, do Regimento Interno deste Tribunal, determinar ao Comando da Marinha que: 
9.2.1.	faça cessar todo e qualquer pagamento relativo ao ato impugnado de JORGE DAMIAO ALVES, no prazo máximo de quinze dias, contados da ciência da decisão deste Tribunal, sob pena de ressarcimento das quantias pagas após essa data pelo responsável.
9.2.2.	dispense a devolução dos valores indevidamente recebidos de boa-fé até a data da ciência pelo órgão do acórdão que vier a ser proferido, com base no Enunciado 106 da Súmula da Jurisprudência do TCU.
9.2.3.	emita novo ato, livre da irregularidade ora apontada, em substituição ao ato de aposentadoria de JORGE DAMIAO ALVES, submetendo-o à nova apreciação por este Tribunal, na forma do artigo 260, caput, também do Regimento.
9.2.4.	dê ciência, no prazo de quinze dias, contados da notificação, do inteiro teor desta deliberação ao interessado, alertando-o de que o efeito suspensivo proveniente da interposição de eventuais recursos junto ao TCU não o exime da devolução dos valores percebidos indevidamente, caso o recurso não seja provido.
9.2.5.	no prazo de trinta dias, contados da ciência da decisão, envie a este Tribunal documentos comprobatórios de que o interessado está ciente do julgamento deste Tribunal."
É o relatório.

não há.

Procuradora-Geral Cristina Machado da Costa e Silva.

PESSOAL. APOSENTADORIA. CONTAGEM INDEVIDA. TEMPO DE SERVIÇO EM CONDIÇÕES INSALUBRES. EXCLUSÃO DO TEMPO. IMPOSSIBILIDADE DE ENQUADRAMENTO NAS OPÇÕES DE FUNDAMENTOS À ÉPOCA PARA APOSENTADORIA. ILEGALIDADE. SÚMULA 106. DETERMINAÇÕES.

APOSENTADORIA (APOS)

Secretaria de Fiscalização de Integridade de Atos e Pagamentos de Pessoal e de Benefícios Sociais (Sefip).

Trata-se de aposentadoria inicial de Jorge Damião Alves, concedida pelo Comando da Marinha, em 16/3/2020.
Como relatado, com o fito de esclarecer dúvidas quanto ao aproveitamento de tempo de serviço em condições insalubres para fins de aposentadoria, este Colegiado determinou realização de diligência ao Comando da Marinha.
Após análise das informações e documentação enviadas em resposta à medida saneadora, a Secretaria de Fiscalização de Integridade de Atos e Pagamentos de Pessoal e de Benefícios Sociais (Sefip) propõe a ilegalidade da aposentadoria. O MP/TCU, representado pela procuradora-geral Cristina Machado da Costa e Silva, concorda com a proposta.
A Sefip fundamenta sua proposta nos seguintes termos (peça 35, p. 1) :
"Análise da documentação encaminhada permite concluir que o inativo de fato laborou em condições insalubres entre 12/03/1986 e 03/03/1998, tempo insuficiente, portanto, para obtenção de aposentadoria especial com base no art. 57 da Lei 8.213/1991, como concedida."
Acolho a proposta uníssona, agregando as seguintes considerações.
A aposentadoria do Sr. Jorge Damião Alves se deu pelo seguinte fundamento:
"APOS-82 - CF/1988, art. 40, § 4º, inciso III, incluído pela EC 47/2005 c/c Mandado de Injunção, Súmula 33-STF, e Lei 8.213/1991, art. 57 (tempo mínimo contribuição 25 anos) - Aposentadoria voluntária, com tempo mínimo de contribuição de 25 anos, para pessoa cujas atividades sejam exercidas em condições especiais que prejudiquem a saúde ou a integridade física, com proventos integrais calculados pela média das remunerações. Vigência a partir de 6/7/2005."
Todavia, na documentação enviada pelo Comando da Marinha consta que o interessado laborou, aproximadamente, por 12 (doze) anos de tempo de serviço em condições insalubres. Insuficientes, portanto, para concessão da inativação com base no art. 57 da Lei 8.213/1991, a qual exigia tempo de contribuição mínima de 25 (vinte e cinco) anos.
Uma vez que o ato foi enviado a esta Corte de Contas há menos de 5 (cinco) anos, pode ser apreciado sem a realização de prévia oitiva do interessado, nos termos do Acórdão 587/2011-TCU-Plenário, não sendo o caso, também, de concessão de registro tácito.
Diante do exposto, voto pela aprovação do acórdão que ora submeto à apreciação deste Colegiado.
TCU, Sala das Sessões, em 6 de dezembro de 2022.
Weder de Oliveira 
Relator